【裁判字號】    98,消債聲,45
【裁判日期】    990204
【裁判案由】    聲請免責
【裁判全文】
臺灣板橋地方法院民事裁定            98年度消債聲字第45號
債  務  人  甲○○○
代  理  人  黃仕翰律師
債  權  人  華南商業銀行股份有限公司
法定代理人  王濬智
債  權  人  國泰世華商業銀行股份有限公司
法定代理人  汪國華
代  理  人  馮佳慧
債  權  人  兆豐國際商業銀行股份有限公司
法定代理人  王榮周
代  理  人  楊家瀧
債  權  人  臺灣新光商業銀行股份有限公司
法定代理人  李增昌
代  理  人  謝妁恩
債  權  人  聯邦商業銀行股份有限公司
法定代理人  李憲章
代  理  人  蕭智中
債  權  人  香港商香港上海匯豐銀行股份有限公司
法定代理人  韋力行
債  權  人  萬泰商業銀行股份有限公司
法定代理人  韓傑輔
債  權  人  大眾商業銀行股份有限公司
法定代理人  陳建平
代  理  人  陳眉秀
債  權  人  中國信託商業銀行股份有限公司
法定代理人  麥克迪諾馬
上列當事人因消費者債務清理事件，本院裁定如下：
    主  文
債務人甲○○○應予免責。
    理  由
一、按法院為終止或終結清算程序之裁定確定後，除別有規定外
    ，應以裁定免除債務人之債務，消費者債務清理條例（下稱
    本條例）第132 條定有明文。又法院裁定開始清算程序後，
    債務人有薪資、執行業務所得或其他固定收入，而普通債權
    人之分配總額低於債務人聲請清算前2 年間，可處分所得扣
    除自己及依法應受其扶養者所必要生活費用之數額者，法院
    應為不免責之裁定，但債務人證明經普通債權人全體同意者
    ，不在此限，復為本條例第133 條所明定。另債務人有下列
    各款情形之一者，法院應為不免責之裁定，但債務人證明經
    普通債權人全體同意者，不在此限：(一)於七年內曾依破產法
    或本條例規定受免責；(二)隱匿、毀損應屬清算財團之財產，
    或為其他不利於債權人之處分；(三)捏造債務或承認不真實之
    債務；(四)因浪費、賭博或其他投機行為，致財產顯然減少或
    負擔過重之債務，而生開始清算之原因；(五)於清算聲請前1
    年內，已有清算之原因，而隱瞞其事實，使他人與之為交易
    致生損害；(六)明知已有清算原因之事實，非基於本人之義務
    ，而以特別利於債權人中之一人或數人為目的，提供擔保或
    消滅債務；(七)隱匿、毀棄、偽造或變造帳簿或其他會計文件
    之全部或一部，致其財產之狀況不真確；(八)故意於財產及收
    入狀況說明書為不實之記載，或有其他故意違反本條例所定
    義務之行為，亦為本條例第134條所明定。
二、本件債務人甲○○○因消費者債務清理清算事件，前經本院
    裁定開始清算程序，並同時終止清算程序確定在案，有本院
    98年度消債清字第16號卷證（下稱消債卷）可稽。復查，本
    件為同時終止清算程序，普通債權人並未獲分配，債務人自
    陳無任何工作收入，僅倚靠中低收入戶補助96年每月新台幣
    （下同）7000元、97年每月4000元為生，此有債務人98年11
    月25日補正二狀所附臺北縣三重市公所中低收入證明書、債
    務人三重正義郵局存摺影本（見消債卷第44頁）在卷可憑，
    依該存摺影本所示，債務人96年2 月未領取身障補助7000元
    ，而計算債務人聲請清算前二年間，即96年2 月間至98年2
    月間可處分所得為126000元（7000元×10月＋4000元×12月
    ＋4000元×2 月＝126000元），扣除二年間自己必要生活費
    用192000元（8000元×24月＝192000元），此有債務人98年
    3 月11日補正狀所陳自己負擔每月8000元及其全家二年內每
    月支出內容詳列表冊可佐（見消債卷第34頁），及依法應受
    其扶養者有債務人養女王桂美1 人，罹患腦性麻痺、重度殘
    障，此有王桂美重度殘障手冊附卷可參，其扶養費用債務人
    已計入上開所陳每月生活費8000元之中，計算後並無任何剩
    餘。另查債務人上開郵局存摺影本中債務人聲請清算前二年
    間，有林素蕊為匯款人之5000元至15000元為數不等共計8萬
    元金額存入，債務人主張林素蕊係其配偶之弟媳，上開金額
    係作為債務人配偶之父王九英撫養費用，查王九英業於98年
    1 月20日死亡，有王九英死亡證明書附卷可證，且觀上開金
    額存入亦止於97年9月間，與97年12月至98年2月林素蕊分別
    匯入1萬元、3萬元、11萬元共15萬元，二者對照，益證債務
    人所稱該款項係為王九英住院及喪葬費用之主張，應屬事實
    ，則上開8 萬元及15萬元應為林素蕊支付王九英之費用，與
    債務人所得性質不同，應不予以併計入其可處分所得之列。
    是本件普通債權人之分配總額，並無低於債務人聲請清算前
    2 年間，可處分所得扣除自己所必要生活費用之數額之事實
    ，合先敘明。
三、債務人是否應予免責，經本院通知全體無擔保債權人表示意
    見，其中表示反對債務人免責之債權人，表示意見略以：
  (一)華南商業銀行98年11月9 日陳報狀，債務人配偶王傳淵於93
    年8月18日辦理8萬元額度現金卡使用，顯係夫妻二人為花費
    之用而前後辦理貸款，渠等1 個月內大肆提領10萬元之多耗
    用，其自始未有寬裕之收入審酌，已逾越一般生活水準而以
    浪費行舉債，有不應免責之事由，其家庭既已債築高台，何
    以仍有支付高額律師費用之能力，顯有隱匿財產及收入之疑
    慮。
  (二)國泰世華銀行98年11月10日陳報狀，債務人申辦該公司簡易
    通信貸款，93年5 月19日撥款210000元後，未逾一年，債務
    人即再以信用卡預借現38000 元，並於94年間於萬家福股份
    有限公司刷卡2130元，皆非屬日常生活必要支出，而屬奢侈
    性消費。
  (三)兆豐銀行98年11月12日陳報狀，債務人未達退休年齡，僅暫
    時性失業，而有本條例第133 條不得免責之情，債務人皆為
    預借現金，且次數非常密集，金額非低，可推知其不懂得節
    制又過度依賴預借現金之功能，而有本條例第134 條不免責
    事由。
  (四)臺灣新光銀行98年11月16日聲請狀，債務人消費明細內多屬
    購物、百貨公司、信用卡借款15000 元等非生活必需，其申
    請消算原因實為可節省而未節省所致。
  (五)聯邦商業銀行98年11月13日陳報狀，債務人使用信用卡多次
    前往惠康百貨公司消費，並預借現金29000 元，以循現繳息
    方式擴張自己信用，顯有浪費財產之情。
  (六)匯豐銀行98年11月12日陳報狀，債權人曾於同年7月2日陳報
    債務人現金卡於92年至94年間密集預借現金，合計29萬元，
    其消費皆非生活必要支出，有本條例134條不免責之事由。
  (七)萬泰商業銀行98年11月10日陳報狀，債務人於92年10月首次
    動用現金卡即預借現金達10000元，又於93年3月至11月間大
    額預借現金達80000 元，期間均僅繳付部分款項而已，債務
    人如此密集且鉅額預借現金，顯已有超出其薪資之收支情況
    。
  (八)大眾商業銀行98年11月18日陳報狀，依債務人現金卡消費明
    細表所示，另信用貸款93年10月10萬元，其消費性屬於非一
    般通常生活之必要費用，顯屬本條例134條第4款不免責情形
    。
  (九)中國信託商業銀行98年12月1 日陳報狀，債務人尚有信用卡
    應付帳款53586 元，並請本院查察債務人有無因浪費、賭博
    或其他投機行為，致負擔過重之債務，而生開始清算原因之
    情形。
四、針對無擔保債權人反對債務人免責之意見，債務人陳述略以
    ：其與配偶長期受雇凱柏水族工藝坊，因該工藝坊負責人遊
    說債務人夫妻增資，債務人雖心中多所猶豫，惟若未應允，
    則恐將失去工作，從而借款投資，然經營者經營不善而倒閉
    ，而積欠中國信託銀行之債務，係專用於投資事業之貨車之
    用，加上債務人當時罹患中風殘障無法工作，故今依賴政府
    補助款生活，而成為低收入戶，至國泰世華銀行所稱債務人
    於94年間於萬家福公司刷卡消費乙節，實則債務人僅此該次
    至萬家福公司消費而已；而新光銀行消費明細中之信用卡借
    款15000元係用於前揭增資款項，其餘消費記錄均係日常生
    活所需，並無奢侈、浪費之情；另債務人委任律師部分，乃
    係法律扶助基金會之法扶律師，債務人並無支付任何律師酬
    金等語。
五、按債務人因浪費、賭博或其他投機行為，致財產顯然減少或
    負擔過重之債務，而生清算之原因；或明知已有清算之原因
    ，非基於本人之義務，而以特別利於債權人中之一人或數人
    為目的，提供擔保或消滅債務，均顯見債務人於其經濟狀況
    不佳之情形下，猶恣意揮霍、投機，甚或提供擔保或消滅債
    務圖利特定債權人，核其所為，或於清算之原因有可歸責性
    ，或有意增加負擔、減少清算財團之財產，均使多數債權人
    無端受害，自有加以制止之必要，尚不宜使之免責，爰設第
    四款、第六款，本條例第134條第4款立法理由參照。經查：
  (一)按消債條例所規定之浪費、賭博或其他投機行為，其認定難
    有統一之客觀標準，因每一債務人之情況而有不同。關於其
    認定之標準，究採寬鬆，抑或嚴苛予以審核，法院本應視具
    體事件而定，蓋何種生活方式屬奢侈浪費，與債務人成長之
    生活環境、背景及經歷，均有密切之關係。又法院判斷債務
    人之生活程度有無奢侈浪費之事實，倘採寬鬆之標準，則金
    融機構將面臨消費者惡意不清償債務或僅清償部分債務之道
    德危機，實非立法之真意所在。反之，法院從嚴審核，則難
    以達成使陷於經濟上困境之消費者，有重建更生之立法目的
    。是法院於認定債務人有無奢侈浪費之行為，並進而決定是
    否作成免除清償責任之裁定，乃應參酌債務人之財產、收入
    、負債及家庭生活必要支出等因素，以社會一般通念整體考
    量債務人之生活情況，尚不得僅就債務人之支出內容加以論
    斷。
  (二)本件債務人現年63歲，已近法定退休年齡65歲，且領有視障
    身心障礙手冊，以目前社會經濟情狀，其勞動換取報酬能力
    幾近為零，難謂債務人僅暫時失業，綜觀原審卷附債務人之
    消費明細，其消費金額並非龐大，次數亦非頻繁，並無如：
    餐廳、卡拉ＯＫ、娛樂等消費，明顯與一般社會通念所認之
    浪費、賭博或其他投機消費行為。雖債權人臺灣新光銀行、
    聯邦商業銀行所指摘債務人信用卡消費明細內多屬購物、百
    貨公司等非生活必需之情，但查債務人該等消費明細，多係
    惠康百貨消費，每次消費金額僅1 千餘元至百餘元不等；另
    於中國信託商業銀行債務信用卡消費明細中，皆為加油之消
    費，而國泰世華銀行所稱債務人於萬家福公司刷卡2130元，
    亦僅係債務人於該行2 年間之唯一消費記錄，故依上開債務
    人之消費情況，衡情應是為維持日常生活之所需，雖債務人
    有若干百貨、購物等消費，然其金額不高，債務總額亦屬合
    理，實難認該等行為具奢侈、浪費之情事。
  (三)另參諸債務人於原審之陳述及其提出之財產及收入狀況說明
    書，債務人名下已無任何財產，除須與配偶分擔支付每月80
    00元之房屋租金外，尚須扶養一名腦性麻痺養女，足見債務
    人可處分之所得，於扣除自己及受債務人扶養者必要生活費
    用之數額後，債務人之生活應甚為窘困，是債務人使用現金
    卡預借現金以支應其生活費用，或使用信用卡購買日常生活
    用品，實非因其奢侈、浪費及行為輕率，或其生活態度未適
    度節制所致；又依債務人之消費明細所示，債務人主要負債
    原因為多筆預借現金，上開所述配偶投資水族工藝坊，為謀
    資金增資，故以預借現金方式支應，此與債務人於原審陳稱
    ：緣921 大地震債務人移至台北縣三重市工作，工廠因地震
    受創而財務週轉困難，以致債務人以信用卡、現金卡、信貸
    換取現金給工廠週轉，然於95年間水族工藝坊負責人掏空事
    業資產後不知去向，而債務人積欠債務係以刷卡換取之現金
    ，作為水族工藝坊之用途相符（見消債卷第35頁），而債務
    人預借現金支付投資自己工作之工廠，難認為投機、奢侈、
    浪費之行為；縱債務人以短期資金支應長期債務，財務規劃
    固屬不當，惟此事業經營之失敗，係經濟生活之常態，難依
    此即遽認屬浪費或投機；且債務人之夫王傳淵95年度收入僅
    15 86元、96年度收入亦僅46864元（見消債卷第50、51頁）
    ，亦難認足供基本生活支出，難認有能力扶養子女或債務人
    ；故為貫徹消費者債務清理條例係為重建消費者經濟生活之
    目的，本院綜合上開情狀，尚乏證據足認債務人之情節，具
    有奢侈、浪費之情事，若不予免責，尚嫌過苛，應予債務人
    免責，以謀求債務人經濟生活之更生，方屬妥切。
五、綜上所述，本院審酌債務人年齡、身體障礙、扶養身心障礙
    子女之特殊情形，以及其積欠債務之消費內容原因，認債務
    人並無消費者債務清理條例第133 條前段或第134 條各款所
    定之情事，依上說明，自應依首開規定裁定本件債務人免責
    ，爰裁定如主文。
中    華    民    國    99    年    2     月    4     日
                  民事第二庭    法  官  李行一
上為正本係照原本作成
如不服本裁定，應於裁定送達後10日內，以書狀向本院提出抗告
，並繳納抗告費新臺幣1,000 元
中    華    民    國    99    年    2     月    4     日
                                書記官  蔡於衡

司法院資訊處製作；財團法人民間司法改革基金會備份。
